【裁判字號】    97,訴,992
【裁判日期】    980422
【裁判案由】    土石採取
【裁判全文】
高雄高等行政法院判決
                                       97年度訴字第992號
                              .
原      告  甲○○
被      告  臺南縣政府
代  表  人  乙○○縣長
訴訟代理人  丙○○
            戊○○
            丁○○
上列當事人間土石採取事件，原告不服經濟部中華民國97年10月
16日經訴字第09706114200號訴願決定，提起行政訴訟，本院判
決如下：
    主  文
原告之訴駁回。
訴訟費用由原告負擔。
    事實及理由
一、事實概要︰
    緣原告未經許可，擅自於臺南縣龍崎鄉○○○段544-163地
    號土地採取土石並外運，經台南縣警察局歸仁分局關廟分駐
    所員警於民國96年11月17日查獲，並於同年月26日以南縣警
    刑字第0960046734號函移送被告處理。案經被告審查結果，
    認原告未經申請許可擅自採取土石違章明確，乃依據土石採
    取法第36條規定，以97年3月5日府水管字第0970049035號處
    分書，裁處原告新台幣（下同）100萬元罰鍰，並限於文到
    30日內辦理整復及禁止繼續挖掘土方並不得將已採取之砂石
    外運；原告不服，提起訴願，經遭決定駁回；遂提起本件行
    政訴訟。
二、本件原告主張︰
(一)、原告為實施翻耕，自有僱用挖土機等機械翻土整地之必要，
    因此系爭土地現場留有機械進出之輪跡，此乃從事工作之當
    然結果，不得因此即認原告有採取土石之情事。被告所屬農
    業局於96年10月l日接獲民眾電話檢舉，會同水利局赴現場
    實地勘查，發現系爭土地坡腳有開挖情形，但並無證據證明
    有採取土石之行為。嗣台南縣警察局歸仁分局關廟分駐所員
    警於96年11月l7日9時許，查獲原告僱請工人挖取土石外運
    ，隨即偵訊原告、挖土機司機、砂石車司機及菩提寺僧侶等
    製作調查筆錄，移送被告裁處。然該調查筆錄，未經依法定
    程序制作，是否出於被訊問人之自由意志所陳述，陳述內容
    是否如筆錄所載，且未經具結，亦未經當事人對質詰問及陳
    述意見，顯然不具證據能力，被告據以課處罰鍰等處分，顯
    有未合。
(二)、行政罰法第42條規定，行政機關於裁罰前，應給與受處罰者
    陳述意見之機會。本件被告於裁罰前，雖曾函請土地所有權
    人李王玉枝就員警查獲違法採取土石案，陳述意見。李王玉
    枝屬土地所有權人，非翻耕工作之實地工作人員，亦即非採
    取土石之人，為委託原告翻耕之人，員警查獲應受處分之人
    為原告，依前開規定，自應予原告陳述意見之機會。被告未
    給與原告陳述意見之機會，即逕予處罰，與法定程序有違。
(三)、按原告翻耕土地，必然有餘土出現，故餘土除能回填者應回
    填外，其餘即予棄置。然因翻耕而出現之餘土，並非出於採
    取土石之目的所為，此種工作結果出現之土石，不能指為原
    告故意採取。何況採取土石，既屬違法，若非有利可圖，何
    人願無事生非，再以本件翻耕多出之餘土，僅有少量，無償
    送給菩提寺填土，亦屬水土保持之另一方法，原告並無取得
    對價，被告以原告違法採取土石，殊違常理等情，並聲明求
    為判決撤銷訴願決定及原處分。
三、被告則以︰
(一)、被告於96年9月5日會勘時，已對原告申明未經許可不得將土
    方擅自外運，然原告仍違反該次會勘時所作成之結論，於96
    年11月17日在系爭土地挖取土石，並將其外運而遭台南縣警
    察局查獲，台南縣警察局於96年11月26日以南縣警刑字第09
    60046734號函移送被告處理，是被告已善盡告知之責任，然
    原告顯有明知故犯之嫌，故被告依土石採取法第36條規定裁
    處100萬元之罰鍰，並無不合。
(二)、原告主張被告未給與陳述意見之機會即予以裁處云云；查，
    被告於97年1月3日以府水管字第0970002613號函通知原告及
    土地所有權人李王玉枝請其陳述意見，原告曾代理土地所有
    權人李王玉枝回覆被告，是以原告稱被告並未給與陳述意見
    之機會，顯有不實。
(三)、原告另稱外運之土方係翻耕整地之剩餘土乙節；查翻耕剩餘
    之土方外運，亦需經申請取得許可始能為之，且原告於96年
    11月17日被台南縣警察局當場查獲於系爭土地違法採取土石
    並外運，顯與原告所稱外運之土方乃翻耕後之剩餘土有所出
    入等語，資為抗辯，並聲明求為判決駁回原告之訴。
四、原告提起本件行政訴訟無非以其係進行整地翻耕，並非採取
    土石，無違反土石採取法之故意，所外運之土石為翻耕之餘
    土，並非違法採取之土石，且被告於裁罰前並無給予原告陳
    述意見之機會，資為爭議。經查：
(一)、按「土石採取，應依本法取得土石採取許可。但下列情形，
    不在此限：一、採取少量土石供自用者。二、實施整地與工
    程就地取材者。三、礦業權者在礦區內採取同一礦床共生之
    土石者。四、因天災事變緊急搶修公共工程所需者。五、政
    府機關辦理重要工程所需者。六、磚、瓦或窯業，開採土石
    自用者。前項各款土石採取地點、面積、數量、期間之管理
    辦法，由中央主管機關定之。」「未經許可採取土石者，處
    新臺幣1百萬元以上5百萬元以下罰鍰，直轄市、縣(市)主管
    機關並得限期令其辦理整復及清除其設施，屆期仍未遵行者
    ，按日連續處新臺幣10萬元以上1百萬元以下罰鍰至遵行為
    止，並沒入其設施或機具。必要時，得由直轄市、縣(市)主
    管機關代為整復及清除其設施；其費用，由行為人負擔。」
    土石採取法第3條、第36條分別定有明文。
(二)、緣原告之岳母李王玉枝於95年11月30日，向被告申請於其所
    有系爭土地實施翻耕。經被告函轉台南縣龍崎鄉公所（下稱
    龍崎鄉公所）辦理，龍崎鄉公所於95年12月12日以所財字第
    0950008667號函同意予以備查，並述明現場以不改變地形為
    原則，勿藉翻耕而實施開挖整地或將土石外運。嗣被告所屬
    農業局於95年12月18日接獲民眾檢舉系爭土地有開挖整地之
    情事，乃於96年1月9日會同龍崎鄉公所、台南縣歸仁地政事
    務所現場勘驗，認定現場有違規開挖整（山坡）地之事實，
    違反水土保持法第23條第2項規定，除依同法第33條第1項第
    2款規定，以96年1月18日府農保字第0960015428號處分書裁
    處罰鍰6萬元外，並命全面停工，於96年3月31日前完成全面
    實施植生，並依照水土保持技術規範第46條規定，將裸露坡
    面以階段平台及橫向截水溝、縱向排水溝等水土保持處理與
    維護，且申令水土保持之處理與維護不得再為其違法行為之
    延續。嗣被告所屬水利局因接獲台南縣警察局函轉其所屬歸
    仁分局前於95年12月24日查獲原告於系爭土地違法採取土石
    案件之調查筆錄，乃於96年9月5日會同歸仁分局、龍崎鄉公
    所、歸仁地政所等單位赴系爭土地現勘，因現場發現疑似有
    機具進出之輪痕，乃於96年10月8日以府水管字第096021993
    8號函命李王玉枝務必信守會勘時之承諾，不得擅自採取土
    石外運。嗣歸仁分局關廟分駐所員警於96年11月17日上午9
    時許，再度查獲原告未經申請許可，聘請工人於系爭土地採
    取土石並予外運，乃予以移送被告處理，被告審理結果認原
    告違章屬實，遂依土石採取法第36條之規定，裁處原告罰鍰
    100萬元，禁止繼續挖掘土方並不得將已採取之砂石外運，
    以及於文到30內辦理整復完畢等情，有上開各該函文、現場
    照片、會勘紀錄、警訊筆錄及原處分等附於原處分卷可稽，
    且經兩造各自陳明在卷，洵堪信實。
(三)、經查，土石採取法第1條規定，土石採取法係為合理開發土
    石資源，維護自然環境，健全管理制度，防止不當土石採取
    造成相關災害，以達致國家永續發展之目的而制定。其中第
    36條規定更是鑑於未經許可採取土石之行為，容易造成破壞
    環境景觀、水土保持等公害問題而為處罰之規範。本件系爭
    土地固經土地所有權人即訴外人李王玉枝申請翻耕，並經龍
    崎鄉公所同意備查，然該公所於同意備查時已述明翻耕應以
    現場不改變地形為原則，惟原告於96年11月17日僱工挖掘土
    地，並將土石外運等情，有前揭龍崎鄉公所函在卷可稽，且
    經原告於警訊時稱：「我於96年11月17日上午9時50分在台
    南縣龍崎鄉○○○段544163地號上聘工人挖取土方被警查獲
    。」「．．．有部分（指土方）因台南縣關廟鄉松腳村普（
    菩）提寺須要，我就送給普（菩）提寺。」「我請周永成駕
    駛怪手開挖，蔡嘉晉駕駛拼裝車載運。」等語（詳關廟分駐
    所96年11月17日調查筆錄），且經訴外人即菩提寺僧侶李錦
    園證稱：「（問：千佛山菩提寺後方土地回填的土方是從何
    來的？）於上週四、五左右，甲○○主動至千佛山菩提寺提
    出他所有之土方要捐贈給菩提寺．．．。」「（問：甲○○
    的土方於何時開始載運至千佛山菩提寺後方土地上回填？）
    於今天（96年11月17日）早上7時10分左右甲○○的土方開
    始載運至千佛山菩提寺後方土地上回填。」等語，復有現場
    照片可佐，足見原告確有未經申請許可，即於系爭土地採取
    土石並外運，涉有違反土石採取法情事至明，原告主張其僅
    係翻耕土地，所外運之土石為翻耕之餘土，並非違法採取之
    土石云云，並不可採。
(四)、又按「違反行政法上義務之行為非出於故意或過失者，不予
    處罰。」「不得因不知法規而免除行政處罰責任。」行政罰
    法第7條第1項及第8條前段分別定有明文。可知，違反行政
    法上義務行為之處罰，其處罰之主觀要件，除故意外，尚包
    含過失在內；並應受處罰人，不因其是否知悉法規而影響其
    應負之行政處罰責任。經查，本件原告在系爭土地上採取土
    石，本即負有應注意相關法令規定之注意義務，而此亦為其
    所能注意，且被告於會勘現場亦告知不得將土石外運，足見
    原告並無不能注意之情事，詎竟將採取土石予以外運，難謂
    無故意行為，原告主張其並無土石採取法第36條規定之故意
    云云，自無足採。
(五)、第按「行政機關於裁處前，應給予受處罰者陳述意見之機會
    。但有下列情形之一者，不在此限：一、已依行政程序法第
    三十九條規定，通知受處罰者陳述意見。二、已依職權或依
    第四十三條規定，舉行聽證。三、大量作成同種類之裁處。
    四、情況急迫，如給予陳述意見之機會，顯然違背公益。五
    、受法定期間之限制，如給予陳述意見之機會，顯然不能遵
    行。六、裁處所根據之事實，客觀上明白足以確認。七、法
    律有特別規定。」行政罰法第42條定有明文。經查，本件被
    告於裁罰前，即以97年1月3日府水管字第0970002613號函通
    知原告及土地所有權人李王玉枝，請其於文到10日內陳述意
    見，原告嗣以地主代理人身分提出陳述書，有該陳述書附於
    原處分卷可稽，足見被告於裁處前有給予原告陳述意見之機
    會，原告主張被告並未給與陳述意見之機會，容有誤解。
(六)、綜上所述，原告前揭主張既不可採，則被告以原告前揭違章
    ，依土石採取法第36條規定裁處100萬元罰鍰，核無違誤；
    訴願決定予以維持，亦無不合；原告提起本件訴訟，求為撤
    銷，為無理由，應予駁回。又本件事證已經明確，兩造其餘
    攻擊防禦方法核與本件判決結論無影響，爰不再逐一論述，
    併此敘明。
五、據上論結，本件原告之訴為無理由，依行政訴訟法第98條第
    1項前段，判決如主文。
中    華    民    國    98    年    4     月    22    日
            高雄高等行政法院第二庭
                        審判長法官  江  幸  垠
                              法官  簡  慧  娟
                              法官  戴  見  草
以上正本係照原本作成。
如不服本判決，應於判決送達後20日內向本院提出上訴書狀，其
未表明上訴理由者，應於提起上訴後20日內向本院提出上訴理由
書（須按對造人數附繕本）；如於本判決宣示或公告後送達前提
起上訴者，應於判決送達後20日內補提上訴理由書（須附繕本）
。未表明上訴理由者，逕以裁定駁回。
中    華    民    國    98    年    4     月    22    日
                            書記官  李  昱


司法院資訊處製作；財團法人民間司法改革基金會備份。
